【裁判字號】    96,訴,320
【裁判日期】    970507
【裁判案由】    拆屋還地
【裁判全文】
臺灣基隆地方法院民事判決      96年度訴字第320號
原      告  台灣省農工企業股份有限公司
法定代理人  戊○○
訴訟代理人  乙○○
            丁榮聰律師
            邱六郎律師
複代理人    辛○○
被      告  丁○○
            巳○○
訴訟代理人  黃心賢律師
被      告  午○○
            己○○
訴訟代理人  黃心賢律師
被      告  未○○
            癸○○
訴訟代理人  丙○
            黃心賢律師
被      告  寅○○
            子○○
            辰○○
            丑○○
訴訟代理人  黃心賢律師
被      告  卯○○
            甲○○○
訴訟代理人  壬○○
被      告  申○○
            庚○○○○
上列當事人間請求拆屋還地事件，本院於民國97年4月23日言詞
辯論終結，判決如下：
    主  文
被告丁○○應將坐落於台北縣萬里鄉○○里○○段崁腳小段第四
三之五地號土地上門牌為台北縣萬里鄉崁腳65號（如附圖編號43
—5（A）部分所示）面積四十八平方公尺之建物拆除，並將上開
占有土地返還予原告。
被告巳○○應將坐落於台北縣萬里鄉○○里○○段崁腳小段第四
三之五、四三之七地號土地上門牌為台北縣萬里鄉崁腳66號（如
附圖編號43—5（B）、43—7（A）部分所示）面積一百零四平方
公尺之建物拆除，並將上開占有土地返還予原告。
被告午○○應將坐落於台北縣萬里鄉○○里○○段崁腳小段第四
三之五、四三之七地號土地上門牌為台北縣萬里鄉崁腳68號（如
附圖編號43—5（C）、43—7（B）43—7（C）部分所示）面積五
十九平方公尺之建物拆除，並將上開占有土地返還予原告。
被告己○○應將坐落於台北縣萬里鄉○○里○○段崁腳小段第四
三之七地號土地上門牌為台北縣萬里鄉崁腳69號（如附圖編號43
—7（D）部分所示）面積四十平方公尺之建物拆除，並將上開占
有土地返還予原告。
被告未○○應將坐落於台北縣萬里鄉○○里○○段崁腳小段第四
三之七地號土地上門牌為台北縣萬里鄉崁腳70號（如附圖編號43
—7（E）、43—7（F）部分所示）面積五十五平方公尺之建物拆
除，並將上開占有土地返還予原告。
被告癸○○應將坐落於台北縣萬里鄉○○里○○段崁腳小段第四
三之七地號土地上門牌為台北縣萬里鄉崁腳70之2號（如附圖編
號43—7（G）、43—7（H）部分所示）面積一百一十四平方公尺
之建物拆除，並將上開占有土地返還予原告。
被告寅○○、廖錠、辰○○、丑○○、卯○○應將坐落於台北
縣萬里鄉○○里○○段崁腳小段第四三之七地號土地上門牌為台
北縣萬里鄉崁腳80號（如附圖編號43—7（I）部分所示）面積九
十平方公尺之建物拆除，並將上開占有土地返還予原告。
被告甲○○○應將坐落於台北縣萬里鄉○○里○○段崁腳小段第
四三之七地號土地上門牌為台北縣萬里鄉崁腳83號（如附圖編號
43—7（J）部分所示）面積八十三平方公尺之建物拆除，並將上
開占有土地返還予原告。
被告申○○應將坐落於台北縣萬里鄉○○里○○段崁腳小段第四
三之七地號土地上門牌為台北縣萬里鄉崁腳85號（如附圖編號43
—7（K）、43—7（L）部分所示）面積七十三平方公尺之建物拆
除，並將上開占有土地返還予原告。
被告庚○○○○應將坐落於台北縣萬里鄉○○里○○段崁腳小段
第四三之七、四三之八地號土地上門牌為台北縣萬里鄉崁腳87號
（如附圖編號43—7（M）、43—8（A）部分所示）面積七十一平
方公尺之建物拆除，並將上開占有土地返還予原告。
本判決第一至十項所命給付之履行期間為壹年。
訴訟費用由被告負擔。
本判決第一項於原告以新臺幣壹萬參仟元為被告丁○○供擔保後
，得為假執行。
本判決第二項於原告以新臺幣貳萬捌仟元為被告巳○○供擔保後
，得為假執行。
本判決第三項於原告以新臺幣壹萬陸仟元為被告午○○供擔保後
，得為假執行。
本判決第四項於原告以新臺幣壹萬壹仟元為被告己○○供擔保後
，得為假執行。
本判決第五項於原告以新臺幣壹萬伍仟元為被告未○○供擔保後
，得為假執行。
本判決第六項於原告以新臺幣參萬壹仟元為被告癸○○供擔保後
，得為假執行。
本判決第七項於原告以新臺幣貳萬肆仟元為被告寅○○、廖錠
、辰○○、丑○○、卯○○供擔保後，得為假執行。
本判決第八項於原告以新臺幣貳萬貳仟元為被告甲○○○供擔保
後，得為假執行。
本判決第九項於原告以新臺幣貳萬元為被告申○○供擔保後，得
為假執行。
本判決第十項於原告以新臺幣壹萬玖仟元為被告庚○○○○供擔
保後，得為假執行。
    事實及理由
壹、原告主張：
一、坐落台北縣萬里鄉○里○○段崁腳小段第43之5、43之7、43
    之8等地號土地（下稱系爭土地）係屬原告所有。被告等人
    均無合法權源卻擅自於系爭土地上各別占地建屋，被告等人
    無權占地之情形分述如附表所示，被告等既屬無權占有原
    告土地原告自得請求被告等拆除其等所有建物返還占有之土
    地。
二、被告巳○○提出內政部工人住宅所有權證明書，僅能證明賴
    九重為門牌號碼台北縣萬里鄉崁腳村崁腳22之3號房屋為賴
    九重所有，並不足以證明被告占有系爭土地有合法權源。
三、被告癸○○於法院履勘現場時稱系爭70之2號房屋為其購買
    及使用，未提及改建之事，嗣後方另具狀辯稱系爭70之2號
    房屋由其子女黃麗華、何榮坤、黃榮和、黃麗珠等共同出資
    改建，縱然有上揭出資之情事，然子女出於孝心出資，不能
    改變系爭房屋所有權仍屬癸○○之事實。
四、基於前述，聲明除假執行擔保金額外，如主文第1至10項及
    第13至22項所示。
貳、被告抗辯：
一、被告丁○○抗辯：系爭65號房屋係向礦工購買，希望向原告
    購買系爭土地，基此聲明駁回原告之訴。
二、被告巳○○抗辯：
（一）系爭66號房屋為其父合法向原告前手礦工會社購買，當時
      系爭土地為國有，並非非法占有系爭土地，因此被告對系
      爭土地應有法定地上權。
（二）基於前述，聲明：駁回原告之訴。
三、被告午○○抗辯：系爭68號房屋係向原告員工購買，系爭68
    號房屋乃原告前手礦工會社興建給員工居住使用，因此乃合
    法占有系爭土地，基此聲明駁回原告之訴。
四、被告己○○、癸○○、丑○○部分：
（一）原告訴請被告返還之土地，係前台灣省政府於光復時期依
      據「台灣省接收日資企業處理實施辦法」轉帳交付給原告
      公司之土地，本質乃無償取得之土地，原告解散後，理應
      將系爭土地返還政府，並由政府出面協調處理地上物，始
      符事理之平，原告不思此圖，竟將系爭土地出售他人，致
      影響本件當地居民生計甚巨。
（二）原告名下土地甚多無法有效管理與使用，甚至放任土地荒
      蕪，系爭土地係在當地居民經營下，方有如今之景象。
（三）被告等占有系爭土地時，雖均已知悉系爭土地並非渠等所
      有之土地，仍本於行使地上權之意思在系爭土地上擁有建
      物，且已超過20年，雖礙於所占有土地地目屬於農業發展
      條例第3條第11款之耕地，致無法為地上權之登記，惟渠
      等所有之建物，係內政部核發給當地礦工即被告父執輩之
      工人住宅，此有內政部工人住宅所有權證明書1份可證，
      該證明書受文者雖為賴九重，但被告己○○、癸○○所有
      之系爭建物，與賴九重建物型態完全相同，堪認係同一批
      由內政部所建築之工人住宅，再者內政部55年9月間核發
      該工人住宅，表示其與原告間必定有協議，否則不至於在
      系爭土地上興建工人住宅，被告等既承上開內政部與原告
      間法律關係而占有系爭土地，其占有自有合法權源，原告
      訴請被告等拆屋還地，顯屬無據，應予駁回。
（四）基於前述，聲明：駁回原告之訴。
五、被告未○○抗辯系爭70號房屋係其向原告員工購買，希望原
    告能將土地分割出售。
六、被告甲○○○抗辯希望向原告購買系爭土地。
七、被告申○○聲明駁回原告之訴。
八、被告庚○○○○抗辯系爭建物其向他人購買，不知有無權占
    有系爭土地情形。
九、廖江昭、子○○、辰○○、卯○○等未曾到庭辯論或提出任
    何書狀為答辯。
參、得心證之理由：
一、被告甲○○○、廖江昭、子○○、辰○○、卯○○等均經合
    法通知，未於最後言詞辯論期日到場，核無民事訴訟法第38
    6條所列各款情形，依民事訴訟法第385條第1項前段規定，
    准原告之聲請，由其一造辯論而為判決。
二、按訴狀送達後，原告不得將原訴變更或追加他訴。但有下列
    各款情形之一者，不在此限：一、被告同意者。... 七、不
    甚礙被告之防禦及訴訟之終結者。被告於訴之變更或追加無
    異議，而為本案之言詞辯論者，視為同意變更或追加，民事
    訴訟法第255條第1項第1款、第7款、第2項分別定有明文。
    經查，本件原告言詞辯論後具狀追加己○○、申○○、廖江
    昭、子○○、辰○○、卯○○等人為被告，而到庭被告均未
    就原告所為被告之追加有所異議，並為本案言詞辯論，依法
    視為同意追加，且本院亦認原告之追加不甚礙被告之防禦及
    訴訟之終結，故原告所為被告之追加，於法要無不符，自應
    准許。次按訴狀送達後，原告不得將原訴變更或追加他訴，
    但請求之基礎事實同一者、擴張或減縮應受判決事項之聲明
    者，不在此限，觀諸民事訴訟法第255條第1項第2款、第3款
    規定甚明，原告於本件經實測確認被告所占用之土地地號及
    其面積後，訴之聲明按實測地號及面積變更為如主文第1項
    至第6項所示，核屬擴張或減縮應受判決事項之聲明，且其
    請求之基礎事實同一，是依前揭規定，其所為訴之變更應予
    准許，均合先敘明。
三、原告主張被告等分別以附表所示房屋占有原告所有附表所示
    系爭土地，業據原告提出系爭土地登記謄本，廖作朝除戶戶
    籍謄本及繼承系統表及繼承人戶籍謄本為證，且經本院於96
    年10月5日會同臺北縣汐止地政事務所前往現場勘驗，並請
    臺北縣汐止地政事務所按原告及被告所共認之被告所有或具
    有事實上處分權之上開房屋所占用範圍繪製複丈成果圖送院
    ，經測量結果確係占用原告所有系爭土地如附圖所示之位置
    及面積，有本院96年10月5日勘驗測量筆錄、現場照片及臺
    北縣汐止地政事務所96年11月16日北縣汐地測字第09600140
    22號函附之土地複丈成果圖等件在卷可稽，且又經到庭被告
    丁○○、巳○○、午○○、己○○、未○○、丑○○、甲○○○、庚○○○○等被告不爭執房屋所有權及占有系爭土地
    之事實，雖被告癸○○抗辯其改建系爭70之2號房屋時，子
    女曾經共同出資故均為系爭70之2號房屋之所有人，然被告
    癸○○此項抗辯與其前於96年10月5日本院現場履勘所為承
    認系爭70之2號房屋為其所有之陳述不同，且未據其提出子
    女出資共同改建之證據，因此被告癸○○此項抗辯顯無足採
    ，系爭70之2號房屋應係黃貴有單獨所有，堪信原告之主張
    為真實。
四、被告抗辯已因時效而取得系爭土地之地上權等語。然被告等
    並未舉證其如何係本於地上權的意思而占有原告所有系爭土
    地，已無從主張依民法第772條準用第768條、第769條規定
    因時效而取得地上權，且按因時效而取得地上權登記請求權
    者，不過有此請求權而已，在未依法登記為地上權人以前，
    仍不得據以對抗土地所有人而認其並非無權占有（最高法院
    69年度第5次民事庭會議決議意旨），又占有人因時效而取
    得地上權登記請求權者，以已具備時效取得地上權之要件，
    向該管地政機關請求為地上權登記，如經地政機關受理，則
    受訴法院即應就占有人是否具備時效取得地上權之要件，為
    實體上裁判（最高法院80年度第2次民事庭會議決議補充69
    年度第2次民事庭會議決議），又占有人因時效而取得地上
    權登記請求權者，以已具備時效取得地上權之要件，向該管
    地政機關聲請為地上權登記，如經地政機關受理，則受訴法
    院即應就占有人是否具備時效取得地上權之要件為實體上裁
    判，惟此係指占有人在土地所有人起訴前已申請為地上權之
    登記且經受理者，始有其適用（最高法院83年度台上字第
    1448號判決意旨參照），被告等雖抗辯其已長期和平占用系
    爭土地，應已合法取得地上權云云，但其於原告起訴前始終
    未曾向地政機關申辦地上權登記，則依據最高法院民事庭上
    開決議及判決意旨，即無從以時效取得地上權為由對抗原告
    。綜上，被告抗辯已因時效而取得地上權云云，均不足以據
    為其有權占用原告所有系爭土地之依據。
五、被告另抗辯其等房屋分別因向礦工或內政部等購買因此應可
    推認占有系爭房屋占有系爭土地應屬有權占有，惟被告此部
    分抗辯所提出台灣省煤礦礦工福利委員會函、內政部工人住
    宅所有權證明書等2份文件，僅能證明門牌號碼台北縣萬里
    鄉崁腳村崁腳22之3號房屋為訴外人賴九重所有，並不足以
    證明被告等有占有系爭土地有之合法權源，因此其等所提出
    該項證據顯無法證明有權占有之事實。
六、按「所有權人對於無權占有或侵奪其所有物者，得請求返還
    之；對於妨害其所有權者，得請求除去之。」民法第767 條
    定有明文。系爭土地為原告所有，而被告等所有如附表所示
    房屋占用原告所有系爭土地如附表所示之位置及面積，並均
    未能舉證證明有何占有使用之正當權源，即屬無權占有，原
    告本於所有權人之地位，本於民法第767條所有物返還請求
    權及所有物排除侵害請求權之規定，請求被告等其所有或具
    有事實上處分權之上開房屋拆除，將上開所占用之土地返還
    予原告，於法即屬有據，應予准許。
七、末按民事訴訟法第396條第1項規定，法院斟酌判決所命之給
    付，其性質非長期間不能履行，得依職權定相當之履行期間
    。查本判決主文第1項至第10項命被告拆屋還地，依其性質
    並非立即可以完成，本院審酌被告長久居住於系爭房屋，若
    遷移他處需相當時日，並斟酌系爭土地之現況，及兼顧原告
    之利益，因此依職權酌定其履行期間為1年。
八、原告陳明願供擔保，聲請宣告假執行，經核合於法律規定，
    爰酌定相當之擔保金額宣告之。
九、結論：本件原告之訴為有理由，依民事訴訟法第78條、第85
    條第1項但書、第385條第1項前段、第390條第2項，判決如
    主文。
中    華    民    國    97    年    5     月    7    日
                  民事庭法  官  王翠芬
以上正本係照原本作成。
對於本件判決如有不服，應於收受送達後20日內向本院提出上訴
書狀，敘述上訴之理由，上訴於臺灣高等法院，並按他造當事人
之人數附具繕本。
中    華    民    國    97    年    5     月    7     日
                        書記官  林建清
附表：
  一、被告丁○○於系爭土地上占地蓋屋，房屋門牌為台北縣萬
      里鄉崁腳65號（以下簡稱系爭65號房屋，位置詳如附圖編
      號43—5（A）部分所示），無權占用原告所有系爭土地面
      積48平方公尺。
  二、被告巳○○於系爭土地上占地蓋屋，房屋門牌為台北縣萬
      里鄉崁腳66號（以下簡稱系爭66號房屋，位置詳如附圖編
      號43—5（B）、43—7（A）部分所示），無權占用原告所
      有系爭土地面積71、33平方公尺。
  三、被告午○○於系爭土地上占地蓋屋，房屋門牌為台北縣萬
      里鄉崁腳68號（以下簡稱系爭68號房屋，位置詳如附圖編
      號43—5（C）、43—7（B）43—7（C）部分所示），無權
      占用原告所有系爭土地面積3、54、2平方公尺。
  四、被告己○○於系爭土地上占地蓋屋，房屋門牌為台北縣萬
      里鄉崁腳69號（以下簡稱系爭69號房屋，位置詳如附圖編
      號43—7（D）部分所示），無權占用原告所有系爭土地面
      積40平方公尺。
  五、被告未○○於系爭土地上占地蓋屋，房屋門牌為台北縣萬
      里鄉崁腳70號（以下簡稱系爭70號房屋，位置詳如附圖編
      號43—7（E）、43—7（F）部分所示），無權占用原告所
      有系爭土地面積2、53平方公尺。
  六、被告癸○○於系爭土地上占地蓋屋，房屋門牌為台北縣萬
      里鄉崁腳70之2號（以下簡稱系爭70之2號房屋，位置詳如
      附圖編號43—7（G）、43—7（H）部分所示），無權占用
      原告所有系爭土地面積88、26平方公尺。
  七、被告寅○○、廖錠、辰○○、丑○○、卯○○於系爭土
      地上占地蓋屋，房屋門牌為台北縣萬里鄉崁腳80號（以下
      簡稱系爭80號房屋，位置詳如附圖編號43—7（I）部分所
      示），無權占用原告所有系爭土地面積90平方公尺。
  八、被告甲○○○於系爭土地上占地蓋屋，房屋門牌為台北縣
      萬里鄉崁腳83號（以下簡稱系爭83號房屋，位置詳如附圖
      編號43—7（J）部分所示），無權占用原告所有系爭土地
      面積83平方公尺。
  九、被告申○○於系爭土地上占地蓋屋，房屋門牌為台北縣萬
      里鄉崁腳85號（以下簡稱系爭85號房屋，位置詳如附圖編
      號43—7（K）、43—7（L）部分所示），無權占用原告所
      有系爭土地面積55、18平方公尺。
  十、被告庚○○○○於系爭土地上占地蓋屋，房屋門牌為台北
      縣萬里鄉崁腳87號（以下簡稱系爭87號房屋，位置詳如附
      圖編號43—7（M）、43—8（A）部分所示），無權占用原
      告所有系爭土地面積68、3平方公尺。


司法院資訊處製作；財團法人民間司法改革基金會備份。
